臺灣高等法院高雄分院刑事判決
111年度上易字第246號
上  訴  人  臺灣橋頭地方檢察署檢察官
被      告  林松鶴



上列上訴人因被告妨害自由案件，不服臺灣橋頭地方法院110年
度訴字第325號，中華民國111年5月3日第一審判決（起訴案號：
臺灣橋頭地方檢察署110年度偵字第1864號），提起上訴，本院
判決如下：
    主  文
上訴駁回。
    理  由
一、公訴意旨略以：被告林松鶴因細故與告訴人黃玉蘭生有糾紛
    ，竟於附表編號1所示時間、地點，基於強制之犯意，為附
    表編號1所示行為，因認被告林松鶴涉犯刑法第304條第1項
    之強制罪嫌等語。
二、按犯罪事實應依證據認定之，無證據不得認定犯罪事實；不
    能證明被告犯罪或其行為不罰者，應諭知無罪之判決，刑事
    訴訟法第154 條第2 項及第301 條第1 項分別定有明文。再
    按認定犯罪事實所憑之證據，雖不以直接證據為限，間接證
    據亦包括在內；然而無論直接或間接證據，其為訴訟上之證
    明，須於通常一般之人均不致有所懷疑，而得確信其為真實
    之程度者，始得據為有罪之認定（最高法院76年台上字第49
    86號判決意旨參照）。復按檢察官對於起訴之犯罪事實，應
    負提出證據及說服之實質舉證責任，倘其所提出之證據，不
    足為被告有罪之積極證明，或其指出證明之方法，無從說服
    法院以形成被告有罪之心證，基於無罪推定之原則，自應為
    被告無罪判決之諭知（最高法院92年台上字第128號判決意
    旨參照）。 
三、公訴意旨認被告涉犯強制罪嫌，無非係以被告之供述、告訴
    人黃玉蘭提出之錄影、橋頭地檢署檢察事務官勘驗報告等證
    據為其主要論據。訊據被告固坦承有於附表編號1所載之時
    間、地點站立在1樓樓梯口前乙節，惟堅詞否認有何強制犯
    行，辯稱：本案案發時黃玉蘭並未在場，是她妹妹黃韋澍在
    場，該時伊未阻擋黃韋澍，黃玉蘭是當天下午4點30分至5點
    間才到，該時伊沒有阻擋黃韋澍，也未妨害黃玉蘭權利等語
    。
四、經查：
　㈠被告有於109年6月1日下午某時許，站立在系爭房屋1樓樓梯
    口前乙節，有原審勘驗筆錄及截圖照片在卷可稽（見原審訴
    卷第123-124、132之1-132之2頁），且為被告所是認（見訴
    卷第148頁），此部分事實，應堪認定。
　㈡告訴人黃玉蘭於偵查中提出以手機拍攝之錄影畫面，欲佐被
    告確實涉有前述強制犯嫌，經橋頭地檢署檢察事務官於110
    年3月9日勘驗名稱為「6月1日下午不讓承租人進入要我們報
    警」之檔案如下，有該次勘驗報告暨截圖照片在卷可參（見
    偵卷第49至51頁）
　　（黃玉蘭下稱「黃」，林松鶴下稱「林」，雙方均以台語對
    話）：
　　黃：我有租，我一年…。
    林：租約拿出來！
    黃：我一年付你五萬元。
    林：證據拿出來！
    黃：這都有打契約。
    林：沒關係，拿出來！拿出來啦！拿出來，你沒有啦，你沒
        有證據啦。
    黃：你不用煩惱啦。
    林：我沒有煩惱，拿出來。
    黃：我為什麼要現在拿出來？
    林：沒，不用，沒關係。
    黃：我不用拿出來。
    林：非法入侵，出去。
    黃：我在這邊…。
    林：這是我家，不是你家，出去，走！一個字，走！走，一
        個字，這是我家。大埤路30之5號，這我家，你憑什麼 
        出入？走！一個字，不然我報警。
    黃：好，你去報警，馬上，馬上，拜託你。
    林：還沒啦。
    黃：你馬上報警。
    林：不用啦，走啦。
    黃：我有租。
　　嗣經檢察官於偵查中提示上開勘驗報告，向證人即告訴人黃
    玉蘭確認本案提告強制罪範圍，據其證稱：「（問：提示本
    署勘驗報告P1-2）你至警局提告的範圍有無包括109年6月1
    日林松鶴不讓你進去？）有。我要提告他妨害自由。」（見
    偵卷第85頁），是上開勘驗報告認109年6月1日遭阻擋之人
    為「黃玉蘭」等節，核與證人黃玉蘭前開指述內容相符，檢
    察官遂以被告有阻擋黃玉蘭進入系爭房屋，妨害其使用系爭
    房屋之權利，將被告提起公訴。
  ㈢原審於準備程序勘驗前開黃玉蘭提出之錄影檔案，可見被告
    站在拍攝者前方，擋在系爭房屋樓梯口，致拍攝者無法上樓
    ，另被告與拍攝者之對話內容則與前開勘驗報告相同，有原
    審勘驗筆錄及截圖照片附卷可考（見原審訴卷第123至124、
    132之1至132之2頁），而告訴人黃玉蘭於該次準備程序表示
    拍攝者為「黃韋澍」，並於原審審理時證稱：「（問：6月1
    日拍攝人為何人？）是我妹妹黃韋澍，我後來在她後面。」
    （見原審訴卷第187頁），核與證人黃韋澍與原審審理時證
    稱：6月1日那個是我錄影的等語相符（見原審訴卷第198頁
    ）。是依原審勘驗筆錄所示，被告於前揭時、地，所阻擋者
    既然係拍攝影片之人，而證人黃玉蘭、黃韋澍到庭均稱該時
    拍攝影片者是黃韋澍，可見被告於本案案發時阻擋之人應為
    黃韋澍，非檢察官起訴所指黃玉蘭。
  ㈣證人黃玉蘭於原審審理時證稱：上開影片檔案，被告阻擋的
    對象是黃韋澍，前段我還在上班不在場，我是後來才到場，
    被告有阻擋我和韋澍，不讓我們進入，這部分沒有被拍到等
    語（見原審訴卷第182、187、188頁）；證人黃韋澍則於原
    審審理時證稱：6月1 日4時多我要上去時，被告拉扯不讓我
    上去，我拿手機錄影，錄到一半謝東成下班回來幫我解圍，
    黃玉蘭在我後面到，被告在樓梯前用身體擋住不讓我們上去
    等語（見原審訴卷第198至200頁）。是依證人黃玉蘭、黃韋
    澍所述，被告於前揭時、地，是先阻擋黃韋澍進入系爭房屋
    ，黃韋澍遂以手機錄影蒐證，待黃玉蘭到場後，被告又阻擋
    黃玉蘭、黃韋澍進入系爭房屋。公訴檢察官遂於原審審理時
    ，具狀補充本案被害人除「黃玉蘭」外，尚包含「黃韋澍」
    （見原審訴卷第243頁之補充理由書），並當庭表示本案被
    告之強制行為包括109年6月1日前半段妨害黃韋澍進入系爭
    房屋，及同日後半段黃玉蘭到場後，被告接續妨害黃韋澍及
    黃玉蘭進入系爭房屋內（見原審訴卷第248至249頁）。
  ㈤惟關於犯罪是否已經起訴，應以起訴書依刑事訴訟法第264條
    第2項第2款規定所記載之「犯罪事實」為準。而此「犯罪事
    實」之重要內容，包括犯罪構成要件事實及所組成之具體「
    人、事、時、地、物」等基本要素，亦即與犯罪成立具有重
    要關係之基本社會事實。又起訴書犯罪事實欄就犯罪之時間
    、地點、方法、態樣，以及適用法律有關事項之記載，如存
    在「無礙於辨別起訴犯罪事實同一性」之明顯錯誤，法院固
    應予以究明及更正，並據以認定犯罪事實。倘起訴書犯罪事
    實欄之記載，並無明顯錯誤，則不得逕以更正方式，而就未
    經起訴之犯罪事實為裁判，並置原起訴之犯罪事實於不顧。
    所稱「無礙於辨別起訴犯罪事實同一性」之明顯錯誤，係指
    文字顯然誤寫，或與起訴之犯罪事實所憑卷內證據有顯著不
    符等情形而言。至於檢察官與法院斟酌卷內事證，而為不同
    之認定者，核屬所為判斷正確與否之事項，應不在其列。本
    案檢察官依其調查證據結果，認被告於附表編號1所示犯罪
    時間，阻擋進入系爭房屋之對象為黃玉蘭，而將此犯罪事實
    提起公訴，嗣經查明被告該時阻擋之對象係黃韋澍而非黃玉
    蘭，自堪認被告未於起訴意旨所載時、地有阻擋黃玉蘭進入
    系爭房屋之犯行，參以上開起訴事實，亦未存在與其所憑證
    據有顯著不符，抑或文字顯然誤寫等情，檢察官自不得以嗣
    後更正犯罪被害人之方式，使未經起訴之犯罪事實發生訴訟
    繫屬之效力，而成為法院審判之對象，是本案被告犯罪核屬
    不能證明，應為無罪之諭知。
  ㈥檢察官上訴固稱被告於附表編號1所示時、地，基於強制之犯
    意，站在系爭房屋1樓樓梯前，以身體阻擋黃韋澍、黃玉蘭
    進入系爭房屋，妨害其等使用系爭房屋之權利，被告係以一
    強制行為同時觸犯兩個強制罪，屬想像競合犯，公訴檢察官
    於審理中補充漏載之被害人請法院一併審酌，自屬於原起訴
    範圍中法院應一併審理之部分；退步言之，縱被告係先阻擋
    黃韋澍，後再阻擋黃韋澍、黃玉蘭進入系爭房屋，因而細分
    犯罪前段、後段，應認被告係於密切接近時間、相同地點，
    基於相同目的及決意，先後以上開方式阻擋其等進入系爭房
    屋，各行為獨立性極微薄弱，應包括一罪予以評價，而屬接
    續犯一罪，從而審理中公訴檢察官補充漏載被害人部分，當
    與原起訴範圍有裁判上不可分關係，法院亦應就此部分一併
    參酌審理。
　㈦經查：　　
　1.本案檢察官主要係依憑黃玉蘭於偵查中提出之錄影畫面，認
    被告於黃玉蘭錄影當時，有阻擋其進入系爭房屋，惟經證人
    黃韋澍於原審審理中具結證稱：109年6月1日當天被告不讓
    其上去系爭房屋，並對其動手拉扯，其就趕快拿手機錄影並
    叫黃玉蘭報警，卷附109年6月1日之影片就係其所攝影，之
    後謝東成回來、再來黃玉蘭回來，最後警察才來解圍等語（
    見原審訴卷第197至201頁），證人黃玉蘭則於原審審理時證
    稱：當時我妹妹（即黃韋澍）打電話給我時，她問我到哪裡
    了，我說已經到鳳仁路，她告訴我直接到警察局報警，她說
    要錄影，要錄被告對他的行為跟挑釁，我就騎車去警察局，
    我當時跟警察說有人對我妹妹動手，警察就叫我先回家，後
    來我先到場，警察之後才來等語（見原審訴卷第182、187、
    188頁），顯見黃韋澍見被告阻擋其進入系爭房屋，取出手
    機錄影之際，黃玉蘭該時正行經鳳仁路上，並受黃韋澍指示
    前往報警，是黃玉蘭於黃韋澍受阻檔之際，根本尚未抵達現
    場，並無檢察官所稱被告於黃韋澍攝影當時，有同時阻擋黃
    玉蘭、黃韋澍進入系爭房屋等情，檢察官上訴認本件僅屬漏
    載被害人，法院應就漏載部分一併審酌云云，已非正確。
　2.本案縱認犯罪可區分為兩階段，亦即被告係先阻擋黃韋澍，
    待黃玉蘭到場後，其再阻擋同時其2人進入系爭房屋。惟法
    院不得就未經起訴之犯罪審判，若欲就起訴書未記載之事實
    加以審判，必以該已起訴及未經起訴書所載之事實均成立犯
    罪，兩者復具有實質上或裁判上一罪之單一性不可分關係者
    ，始得為之，若法院對已起訴部分認定犯罪不能證明，未起
    訴部分既無所附麗，自不得對之加以裁判，否則即有訴外裁
    判之違法。本案檢察官起訴被告在犯罪前階段阻擋黃玉蘭進
    入系爭房屋部分，既屬不能證明而應為無罪之諭知，其他未
    起訴之部分，即與前開部分無裁判上不可分關係，本院自無
    從擴張犯罪事實予以審理。檢察官上訴意旨稱其於審理中補
    充漏載被害人部分，與原起訴範圍有裁判上不可分關係，法
    院應併予參酌審理云云，並無理由。
四、綜上所述，本案依檢察官提出之各項證據，尚無法達於通常
    一般之人均不致有所懷疑，而得確信其為真實之程度，亦即
    尚有合理之懷疑存在，而不足認定被告涉有起訴書所載犯行
    ，即屬不能證明被告犯罪，原審因而以不能證明被告犯罪，
    而為被告無罪之諭知，核無違誤；檢察官上訴意旨，指摘原
    判決不當，為無理由，應予駁回。
五、至檢察官起訴被告、林東成所為附表編號2、3犯行部分，業
    經原審判決分別判處拘役20日、公訴不受理在案，均未經上
    訴而告確定，附此敘明。
據上論斷，依刑事訴訟法第368條，判決如主文。　
本案經檢察官鄭子薇提起公訴，檢察官郭郡欣提起上訴，檢察官
孫小玲到庭執行職務。　
中　　華　　民　　國　　111 　年　　9 　　月　　28　　日
                  刑事第四庭    審判長法  官  黃建榮
                                      法  官  毛妍懿
                                      法  官  黃宗揚
以上正本證明與原本無異。
不得上訴。
中　　華　　民　　國　　111 　年　　9 　　月　　28　　日
　　　　　　　　　　　　　　　　　　　書記官  秦富潔　
附表：
編號 行為人 時間 地點 被害人 行為 1 （ 即起訴書附表1編號㈠） 林松鶴 109年6月1日下午某時許 高雄市○○區○○路00○0號 黃玉蘭 (提告) 林松鶴基於強制之犯意，站立在系爭房屋1樓樓梯前，以身體阻擋黃玉蘭進入系爭房屋，以此方式妨害黃玉蘭使用系爭房屋之權利。 2（即起訴書附表1編號㈡） 林松鶴 109年10月5日某時許 同上 黃韋澍 (未提告)  林松鶴基於強制之犯意，以身體阻擋居住在系爭房屋內之黃韋澍進入系爭房屋，以此方式妨害黃韋澍使用系爭房屋之權利。 3（即起訴書附表編號2） 謝東成 109年10月5日0時30分許 同上 林松鶴 (提告) 謝東成因不滿林松鶴在系爭房屋1樓喝酒、吵鬧，明知在林松鶴面前丟擲、砸擊物品，可能使噴濺散落之物品傷及林松鶴，仍基於傷害之不確定故意及毀損之犯意，至林松鶴面前，徒手扔砸電風扇，復持高爾夫球杆敲砸林松鶴面前之桌子及桌上物品，並以手掀翻桌子，致林松鶴所有之硯台、茶壺、泡茶工具、茶杯、盆景、板凳、桌子等物均受損而不堪使用，足以生損害於林松鶴，破壞過程中，上開噴濺散落之物品亦同時造成林松鶴之右大腿前側受有挫瘀傷之傷害。